最高法院刑事判決　　　　　　　　　　　　　　　　八十八年度台上字第三七八號
　　上　訴　人　甲○○
右上訴人因殺人案件，不服台灣高等法院高雄分院中華民國八十七年十月三十日第二
審判決（八十七年度上重訴字第二五號，起訴案號：台灣屏東地方法院檢察署八十七
年度偵字第二○三三號），提起上訴，本院判決如左：
    主  文
原判決撤銷，發回台灣高等法院高雄分院。
    理  由
本件原判決認定上訴人甲○○因其父親鄭武雄平日嗜酒，脾氣暴燥，經常無故辱毆
打其母鄭葉素貞，而對鄭武雄素有不滿，於民國八十七年三月一日晚上十一時許，上
訴人酒後返回屏東縣鹽埔鄉○○村○○路六六號對面無門牌號碼之住處時，鄭武雄斥
責上訴人何以經常袒護鄭葉素貞，上訴人回，二人遂生爭吵進而互毆，鄭武雄不敵
，退至屋內衣櫃處，順手取其上之一支一字型螺絲起子刺上訴人左手致成微傷，上訴
人以左手握住起子尖端部，再以右肘將鄭武雄擊倒，奪取該起子刺向鄭武雄頭部，鄭
武雄因而昏迷約二、三十秒，又突然起身逼打上訴人至牆角，並擬攻擊上訴人雙眼，
上訴人即基於殺人之犯意，持上開起子猛刺鄭武雄前額、頭頂、右眼內眥、右側顳頂
等部位，致鄭武雄受傷倒地呻吟，上訴人恐被鄰人察覺，又以手捂住鄭武雄口部，惟
鄭武雄仍出聲，復以手按住其喉結，不到一分鐘鄭武雄即無呼吸，因上開被刺部位共
受十處穿刺傷合併大量出血當場死亡等情，因而維持第一審論處上訴人殺直系血親尊
親屬罪刑之判決（為累犯），駁回上訴人在第二審之上訴。固非無見。
惟查：(一)有罪之判決書，應於理由內記載認定犯罪事實所憑之證據及認定之理由，對
於被告有利之證據不採納者，應記載其理由，刑事訴訟法第三百十條第一款第二款定
有明文。原判決事實認定上訴人以右肘擊倒被害人鄭武雄後，奪取上開起子刺向鄭武
雄頭部，鄭武雄因而昏迷約二、三十秒等情，為上訴人所堅決否認，而原判決為此項
事實認定所憑之證據及認定之理由何在﹖並未於理由加以說明，已屬理由不備。又上
訴人於案發後均供稱伊與鄭武雄爭吵扭打雙方倒地時，鄭武雄握住起子之右手突然鬆
脫，致起子順倒地之勢往下刺中鄭武雄之頭部，非伊故意持起子所刺（見警訊卷第五
頁、偵查卷第四頁反面、第一審八十七年七月九日答辯狀、原審卷第三六頁）；與原
判決所認定之事實出入甚大。究竟此部分之實情如何﹖攸關上訴人所辯是否屬實及其
應否成立何罪名之認定，原審未詳予調查，復未說明不予調查採取之理由，亦有未盡
查證之能事及判決不載理由之違法。(二)上訴人於原審辯稱其於案發前受有左手腕脫臼
及右大腿肌腱斷裂之傷，於上開時地與鄭武雄爭吵扭打時，鄭武雄以身體將其壓住，
其因上開傷勢無力抵抗，鄭武雄復以雙手挖其雙眼，其疼痛難忍，始持起子攻擊鄭武
雄擬使之鬆手等情，並請求向屏東縣屏東市人愛醫院調取病歷卡以證明其上開受傷情
形，及傳訊其押於看守所之舍友以證明其眼睛被挖受傷情形（見原審卷第四、三三
頁）；另上訴人腳部確有舊傷，復經原審當庭勘驗記明筆錄可按（見同上卷第二三頁
反面）。凡此辯解及證據，俱與認定上訴人是否確能將被害人推開而以起子加以猛刺
，至有關係，原審未詳予調查或說明毋庸調查之理由，即遽認上訴人當時絕能將鄭武
雄推開而行刺，尚嫌速斷。(三)原判決事實欄記載上訴人以起子猛刺鄭武雄上開部位，
致鄭武雄受傷倒地呻吟，上訴人恐被鄰人察覺，乃以手按住鄭武雄口部及喉結部，不
到一分鐘鄭武雄即無呼吸，因上開部位共受十處穿刺傷合併大量出血死亡等情，似指
鄭武雄係因上訴人之持起子猛刺其上開部位及以手按住其口部、喉結部位，致無法呼
吸及上開十處穿刺傷合併大量出血兩種原因致死，惟其理由欄則記載鄭武雄係因上開
部位共受十處穿刺傷合併大量出血為其死亡之單一原因，亦有認定之事實與理由所載
互相矛盾之違法。究竟鄭武雄之死亡原因如何﹖原審未詳予釐清，明白認定，遽行判
決，亦嫌率斷。以上諸端，或為上訴意旨所指摘，或為本院得依職權調查之事項，應
認原判決有撤銷發回之原因。
據上論結，應依刑事訴訟法第三百九十七條、第四百零一條，判決如主文。
中      華      民      國    八十八    年      一      月    二十八    日
                              最高法院刑事第十庭
                                  審判長法官  曾  有  田
                                        法官  林  永  茂
                                        法官  陳  宗  鎮
                                        法官  劉  介  民
                                        法官  魏  新  和
      右正本證明與原本無異
                                              書  記  官
中      華      民      國    八十八    年      二      月      二      日
